臺灣台中地方法院民事判決　九十三年度婚字第一五三一號
　　原　　　告　乙○○
　　被　　　告　甲○○
右當事人間請求離婚事件，本院於民國九十四年一月六日言詞辯論終結，判決如左：
    主      文
准原告與被告離婚。
訴訟費用由被告負擔。
    事      實
甲、原告方面：
  一、聲明：求為判決如主文所示。
  二、陳述：
    (一)兩造於民國（下同）六十六年十二月二十六日結婚，並育有子女林妙珊、林建
      誠、林鈺真三人。婚後被告經常更換工作，鮮少給予原告母子生活費，原告祇
      得做家庭代工，以維持家計，不足時，則仰賴原告娘家接濟。被告不僅屢換工
      作，且經常一年以上無業，在家閒盪，或賭博，或喝酒，心情不佳時，即以不
      堪入耳之穢言辱罵原告及小孩，甚至毆打原告，曾打至其手骨斷裂；八十二年
      農曆春節左右，兩造及子女一起回嘉義婆家過年，惟被告竟自行外出賭博，原
      告與子女苦等不見被告返家，乃至原告嘉義娘家過夜，次日上午十時許，原告
      前往婆家，被告一見原告，二話不說，即當眾人面前毆打原告，致原告遍體鱗
      傷。
    (二)七十八年間，被告表示其欲自行創業，原告乃向娘家親友借款新台幣（下同）
      二百萬元，交由被告開設公司，詎被告公司成立後，幾乎日日上酒店，每晚均
      約凌晨二、三點甚或四、五點始返家，未曾認真工作，致公司開立約一年許，
      即宣告倒閉。其後被告經朋友安排至大陸工作，然約自八十四年起，被告每次
      赴大陸停留二、三個月，再返台住二、三個月，如此往返兩岸之間，原告及家
      人均不知被告從事何工作，經向其詢問亦不告知，且未給予原告母子任何生活
      費。而被告返台期間，與家人感情冷淡，不會和家人聊天、講話或親近，與家
      人形同陌路。嗣於八十五年三月，原告為貼補家用，外出謀職，擔任會計工作
      ，惟被告經常懷疑原告與公司之總經理有染，並以不堪言詞辱罵原告，原告工
      作約一個多月後，因無法忍受被告之無理取鬧而辭職，另至百貨公司擔任專櫃
      小姐，至九十二年八月止，期間被告亦未給予原告母子生活費，全賴原告薪資
      維持家計。另於九十二年四月間，被告又向原告索討五十萬元，表示欲至大陸
      做生意，原告即交予被告三十萬元，豈料從此以後，被告竟杳無音訊，不與家
      人聯繫。又於同年七月間，子女欲辦理助學貸款，須經被告簽名，原告透過大
      陸友人轉達此事，被告仍不理會，致子女無法順利辦理助學貸款，原告不得已
      四處借貸，始得協助子女完成學業。原告因久無被告之訊息，乃向法院訴請被
      告履行同居；而於九十二年中秋節，被告因簽證問題，須回台一週，其返台後
      知悉原告提出訴訟，震怒非常，即天天吵鬧，要求原告撤回起訴，原告因不堪
      忍受被告之擾亂，遂撤回訴訟。一週後，被告又至大陸，期間雖曾返台，惟均
      短暫停留數日，而被告在大陸時則音訊全無。之後於九十三年四月，原告從事
      「共匪餅」之買賣，原告透過各種管道通知被告，然被告仍不回應。嗣於同年
      五月，被告結束大陸工作，返台生活，並於傍晚至原告攤位幫忙，然其疑心病
      重，原告若與人講電話或送「共匪餅」給他人，被告即會懷疑，並藉故當場辱
      罵原告，使原告難堪不已；且被告動輒以自殺或同歸於盡要脅原告，命原告服
      從其意思，故自被告返台居住後，兩造之生活即吵鬧不休，使全家無法安眠，
      甚至求助警察前來處理，長期如此，實令原告身心俱疲，無法再與被告共同生
      活。
    (三)此外，被告性慾極強，並要求原告與之配合，縱使於原告生理期間亦然，否則
      即拍桌摔椅、大聲關門、踢床或辱罵原告等，原告雖痛苦萬分，然為求家庭和
      諧，始終隱忍未發，原告亦因此經常感染致罹患子宮頸癌，而於九十二年二月
      底住院開刀，其後被告仍不顧原告甫開刀，仍強迫原告行房，嗣於九十二年十
      二月，原告再度因子宮頸癌開刀。且兩造婚後初期，被告曾找其男性友人至家
      中觀看Ａ片，並要求原告陪同觀賞，令原告非常難堪，精神痛苦不已。
    (四)綜上，被告婚後非但鮮少負擔家庭生活費用，抑且動輒對原告暴力相向，並無
      視原告意願強迫行房，又長期對原告母子生活不聞問，是兩造婚姻生活已毫無
      品質可言。按婚姻生活係以夫妻共同活為目的，雙方應互信、互賴、互助，以
      保持共同生活之圓、安全及幸福，惟被告不僅未給予原告在婚姻生活上之任何
      協力，反使原告生活痛苦，顯然兩造婚姻已失去應有之基礎及實質意義，足認
      已有構成難以維持婚姻之重大事由，原告自得依民法第一千零五十二條第一項
　　  第三款及第二項規定，請求判決離婚。並請法院就原告主張數項訴訟標的之法
　　  律關係，選擇其中之一，為原告勝訴之判決。
  三、證據：提出戶籍謄本一份及民事起訴狀、撤回起訴聲請狀、診斷證明書（均為
      影本）各一份為證。並請求向中國醫藥大學附設醫院調取原告病歷，及傳訊證
      人即兩造子女林妙珊、林建誠、林鈺真。
乙、被告方面：
  一、聲明：求為判決駁回原告之訴。
  二、陳述：被告未於最後言詞辯論期日到場，惟據其以前到場所為陳述略稱：不同
      意原告離婚之請求。
丙、本院依職權向內政部警政署入出境管理局調取被告入出境資料，並依職權調取本
    院九十二年度婚字第一三五四號民事履行同居全卷。
    理　　由
一、本件被告受合法之通知，無正當理由，未於最後言詞辯論期日到場，經核無民事
    訴訟法第三百八十六條所列各款之情形，爰依原告之聲請，准由其一造辯論而為
    判決。
二、兩造間夫妻關係現仍存續中，並育有子女三名，為兩造所不爭執，且有戶籍謄本
    附卷可稽。
三、又按婚姻係以夫妻之共同生活為目的，配偶應互信互賴、相互協力，以保持共同
    生活之圓滿、安全及幸福，因而夫妻應相互尊重以增進情感和諧及誠摯之相處，
    此為維持婚姻之基礎，若此基礎不復存在，致夫妻無法共同生活，無復合之可能
    者，即應認有難以維持婚姻之重大事由存在。但其事由應由夫妻一方負責者，僅
    他方得請求離婚，是其所採者為消極破綻主義精神，而非積極破綻主義。關於是
    否為難以維持婚姻之重大事由，其判斷標準為婚姻是否已生破綻而無回復之希望
    。至民法第一千零五十二條第二項但書規定：「難以維持婚姻之重大事由應由夫
    妻之一方負責者，僅他方得請求離婚」，並非規範於夫妻雙方均可歸責時，禁止
    任何有責一方以婚姻無可維持之重大事由，提起離婚之訴。然亦非肯認單獨之有
    責配偶之離婚請求，否則無異承認恣意離婚，破壞婚姻秩序，且有悖於道義，尤
    其違反自己清白（clean hands）之法理，有欠公允，同時亦與國民之法感情及
    倫理觀念不合。亦即一旦婚姻有違婚姻之目的，達破裂難以維持者，雙方縱均無
    過失或均有過失，亦均得請求離婚。惟如足以構成離婚原因之重大事由，應由夫
    妻之一方負責者，僅他方得請求離婚；倘若該重大事由，係夫妻間共同可歸責之
    過失行為所造成，夫妻雙方均須負責時，則應衡量比較雙方之有責程度，而許責
    任較輕之一方向應負主要責任之他方請求離婚，以符合公平；如雙方之有責程度
    相同，則雙方均得請求離婚，因而採消極（相對）破綻主義（最高法院八十八年
    台上字第一五一五號裁判、八十九年台上字第二三一六號裁判、九十年台上字第
    一九六五號裁判、九十一年台上字第二０二三號裁判、八十九年十一月台灣高等
    法院法律座談會參照）。又婚姻是否已生破綻而無回復之希望，應斟酌破壞夫妻
    共同生活之具體情事，是否客觀上達於動搖夫妻之共同生活，而喪失維持婚姻之
    意欲為斷。換言之，當事人所主張難以維持婚姻之事實，在客觀上是否已達於倘
    處於同一境況，任何人均將喪失維持婚姻意欲之程度以決之。經查︰
　(一)原告主張被告婚後屢屢更換工作，經常長達一年以上無工作，且鮮少給付生活費
　　用，動輒暴力相向，及自九十二年四月間赴大陸經商後，即不與原告聯繫，長期
　　對原告母子不聞問，而於返台期間，亦不與原告對談，形同陌路等情，被告到庭
　　不為爭執，復據證人即兩造長女林妙珊到庭證稱：「小時候經常看到他們吵架、
　　打架，上了國中就比較沒有打架的事情，吵架一直持續到現在。他們大部分是為
　　了我父親沒有拿錢回家，他們甚至連小事情都會吵，父親經常於吵架當中以三字
　　經辱罵母親。」等語（見本院九十四年一月六日言詞辯論筆錄第二頁）；證人即
　　兩造長子林建誠到庭證述：「他們感情從來沒有好過，他們甚至於因東西擺放的
　　位置都可以吵很久。最近幾年他們的感情愈來愈糟，因我父親在大陸，有事要找
　　他根本找不到，他在大陸打電話回家都是找我，不會找母親，而且幾乎都是喝了
　　酒之後才打電話給我。小時候有看過父親打母親，一直到我國中時。他們吵架時
　　，父親會用三字經罵母親。父親未去大陸前，在臺灣經常沒有工作。」等語（同
　　上筆錄第三頁）；證人即兩造次女林鈺真到庭證述：「從小他們就是一直吵，最
　　近幾年他們連話都不想講，如果講話就是吵，他們經常為家庭經濟吵，且父親的
　　脾氣不好。在我高三時，因父親沒有匯錢回家，我要辦就學貸款，但找不到父親
　　蓋章，傳簡訊他也不回，他知道這件事情，就是不願意協助我們。」等語（同上
　　筆錄第三頁）。參酌證人林妙珊、林建誠為兩造子女，誼屬至親，又與兩造共同
　　生活，故其等對於兩造間之婚姻狀況及相處情形自當知之甚稔。況因婚姻關係有
　　其私密之特性，常為外人無法以感官察知之情況下為之，僅有營共同生活之家屬
　　，因關係密切、契合，較外人能以其感官察知，苟非有此事實，衡情應不致於杜
　　撰誣陷前揭事實，亦無維護對造之必要。是證人林妙珊、林建誠上開證詞，應堪
　　可採，據此，可認原告前揭指訴尚非憑空虛構。且觀之上情，兩造走入婚姻後，
    隨著現實浪潮的沖刷，羅曼蒂克的憧憬一去不復返，彼此的相異處卻愈來愈清楚
    ，差距變得難以忍受。當初最親密的枕邊人，因為日漸減少共鳴而變得面目可憎
    。最珍貴的歲月，因為逐漸缺乏了分享感動，而變得乏善可陳。再者，被告脾氣
    不好，遇有細故，即以言詞暴力辱罵原告，相處不甚融洽，時起齟齬爭執，每次
    口角爭執，被告即不假辭色，惡言相對，激烈時更曾暴力相向，雙方關係如水火
    不容，且與日俱增。綜上各情，參互以觀，被告未正視家庭衝突或磨擦之原因，
    復不能互敬互重的溝通，多關懷對方，以寬厚的空間接受對方的不同，採取行動
    去化解，僅在爆發出形同水火之關係時，採取暴力發洩，而藉己力實現、解決家
    庭之衝突，此顯非出於合理且適當之手段，是自對原告精神及身體上造成相當之
    痛苦，亦有違夫妻共營美滿生活之本旨，顯見原告主張無法繼續與被告共同生活
    乙情應可採信。
  (二)再者，證人林妙珊證稱：「我認為他們已經沒有感情，如果爸爸是個好爸爸，媽
    媽就不會想跟她離婚，我認為經營這段婚姻，母親很痛苦。我覺得父親不在家的
    時候，家裡的氣氛比較好，媽媽的情緒也比較好，只要爸爸在家就不好，這個感
    覺從小就是如此。」等語（見本院九十四年一月六日言詞辯論筆錄第二頁、第三
    頁），證人林建誠亦證稱：「從小到大他們的感情一直不好，我認為沒有繼續維
    持下去的必要，何況這一、二年我父親到大陸去。」等語（同上筆錄第三頁），
　　是依雙方共同生活之全盤情況而觀察，兩造間夫妻情愛及互信、互諒等基礎已失
　　，且兩造間婚姻關係甚為不穩定，又已久不交談，自違反夫妻間應共同生活以建
　　立美滿和諧關係之本質，亦無從保持共同生活之圓滿、安全及幸福。再觀之證人
　　林妙珊、林建誠上開證詞，益見兩造平日相處之情形，非但在主觀上，兩造婚姻
　　生活已生嚴重磨擦，甚且原告認婚姻關係之維繫係非常痛苦，兩造心靈上無法契
    合外，更不能相互提攜照顧，此徵之婚姻關係制度設計之本意，在使原來之個體
    透過此一關係獲得更多之幸福，如婚姻關係之維繫，僅為考量婚姻之形式，而反
    增痛苦，則有無繼續維繫之必要，已值存疑。此外，健全之一方於脫離婚姻關係
    後，當可擺脫婚姻之陰影，尋求自我實現之機會，依憲法保障基本人權之精神，
    並無加以限制之必要，此與他方主觀上之嫌惡無關。是本件兩造上揭生活上敵對
    障礙，客觀上已達於不能排除之程度，則兩造徒有夫妻之名，用以羈絆雙方，亦
    為婚姻之目的所不容，任何人處於此情況下，均會有喪失維持婚姻之意欲，是原
    告認上情應屬於難以維持婚姻之重大事由，兩造結髮情義已絕，其難再與被告共
    同生活，維持婚姻，其受有不可忍受之痛苦，自非無由。是依上情節以觀，本院
    審酌原告所提之證據，自應認原告之主張為真實。
三、末按維護人格尊嚴與確保人身安全，為我國憲法保障人民自由權利之基本理念。
    而增進夫妻情感之和諧，防止家庭暴力之發生，以保護婚姻制度，亦為社會大眾
    所期待。且婚姻以夫妻之共同生活為其目的，夫妻應以誠摯相愛為基礎，共同建
    立和諧美滿幸福之家庭。觀之上情，本件被告根本忽略夫妻結合，應立於兩性平
    等的地位，維持其人性之尊嚴之基本，動輒惡言相向，此實非夫妻相處之道。且
    兩造已不營夫妻之共同生活，形同陌路，而無夫妻情誼，婚姻中夫妻彼此扶持之
    特質蕩然無存，更遑論心靈之契合，宛如兩個個體分別存在，婚姻之意義盡失。
    且夫妻生活貴在相互扶持，且此依社會上一般觀念為體察，被告有此行為，著實
    對兩造的家庭產生不良的影響，導致兩造無從繼續保持共同生活之圓滿，而生婚
    姻之破綻。再斟酌婚姻關係中當事人之行為、態度、年齡、性格、教育程度及目
    前相處狀況，綜合考量，應認雙方誠摰互信之感情基礎已動搖，而被告上開行為
    ，使原告之精神狀態終日陷於痛苦中，難謂無損原告之尊嚴並立於兩相平等之地
    位。被告無視原告感受、痛苦，不知疼惜原告，盲目與原告發生爭吵，破壞家庭
    和諧。觀之現代婚姻係以男女雙方之感情為基礎，以彼此情投意合，相互溝通扶
    持，彼此容忍，共同經營婚姻生活為要件，倘雙方情意已絕，溝通之途塞，容忍
    之度無，共圖營生之念滅，則其婚姻基礎已頹，自核與首開規定相符，揆之上情
    ，原告主張兩造間有不能維持婚姻之重大事由，核屬有據。而兩造間之婚姻既已
    生破綻，且依一般人之生活經驗，而顯無回復之希望，從而原告訴請裁判離婚，
    洵屬正當。本院參酌上開事證，認為兩造間之婚姻已生破綻，客觀上確實難以繼
    續維持婚姻共同生活，且顯無回復之希望。而兩造長期以來皆未能協力謀求夫妻
    感情之和諧，與就前揭爭執之責任歸屬，比較衡量雙方之有責程度，原告可責程
    度自難認有高過於被告。揆之首揭說明，原告依民法第一千零五十二條第二項請
    求判決離婚，洵屬正當，應予准許。
四、至原告本於民法第一千零五十二條第一項第三款、第二項數款項離婚事由（訴訟
    標的），請求判決離婚，按原告起訴以單一之聲明，主張數項訴訟標的之法律關
    係，並請求法院「選擇其中之一」為原告「勝訴判決」，而未定有先後之順序，
    此請求法院就原告之訴有理由時，就各該訴訟標的『擇一』為其勝訴判決者，此
    為訴之選擇合併（參姚瑞光教授著民事訴訟法論第三二０頁）。是原告其訴訟標
    的雖有數項，而僅有單一之聲明，其既以數項訴訟標的法律關係為選擇合併性之
    主張，本院為原告勝訴之判決時，既認其中一項訴訟標的為有理由者，即應為原
    告勝訴之判決。是本件原告上開請求，既經本院審認有理由而准予離婚，則原告
    另依據民法第一千零五十二條第一項第三款之規定訴請離婚，既為選擇合併，本
    院自無庸再予審認。又本件事實已臻明確，兩造其餘之攻擊及防禦方法並不影響
    本件之判斷，不予一一調查審究，併此敘明。
五、據上論結：原告之訴，為有理由，並依民事訴訟法第七十八條，判決如主文。
中　　　華　　　民　　　國　　九十四　　年　　　一　　　月　　　二十　　日
    　　　　　　　　　　　　　　　　　臺灣臺中地方法院家事法庭
                                          法   　官　 楊  熾  光
右正本證明與原本無異。
如不服本判決，應於送達後廿日內，向本院提出上訴狀並表明上訴理由，如於本判決
宣示後送達前提起上訴者，應於判決送達後廿日內補提上訴理由書（須附繕本）。
中　　　華　　　民　　　國　　九十四　　年　　　一　　　月　　　二十　　日
                                          法院書記官
